【裁判字號】    92,台非,190
【裁判日期】    920529
【裁判案由】    違反組織犯罪防制條例
【裁判全文】
最高法院刑事判決                                九十二年度台非字第一九○號
    上訴人  最高法院檢察署檢察總長
    被  告  甲○○
右上訴人因被告違反組織犯罪防制條例案件，對於台灣高等法院中華民國九十年六月
二十六日第二審確定判決︵九十年度上更(一)字第四七四號，起訴案號：台灣基隆地方
法院檢察署八十六年度偵字第三四○號︶，認為違法，提起非常上訴，本院判決如左
：
    主  文
上訴駁回。
    理  由
非常上訴理由稱：﹁按行為後法律有變更者，適用裁判時之法律。但裁判前之法律有
利於行為人者，適用最有利於行為人之法律。刑法第二條第一項定有明文。而參加組
織犯罪之人，如未繼續參予犯罪活動，乃係犯罪之狀態繼續，而非行為繼續，則參加
組織犯罪之人，除非有積極事證足認其另有犯罪活動，依刑法第二條第一項規定，其
犯罪行為即應適用處罰較輕之刑法第一百五十四條第一項參與犯罪結社罪，始為適法
，此從大法官會議第五五六號解釋意旨，檢察官若主張被告有繼續參加組織，應負責
舉證，如無法證明，即屬未繼續參加組織，其犯罪時間應止於最後參加活動時之說明
自明。本件原判決認定被告甲○○於︵民國，下同︶八十四年八月三十日參加以對抗
﹃天道盟太陽會﹄而組成之﹃天道盟基隆同心會﹄不法組織，擔任顧問。於八十六年
一月十八日前往警察局登記脫離犯罪組織，但因其犯罪行為早在八十五年九月間，已
為偵查機關所知悉，故不符免刑之規定，而依新公布較不利於被告之組織犯罪防制條
例第三條判處罪刑。惟依前揭大法官會議釋字第五五六號解釋意旨，檢察官若主張被
告有繼續參加組織，應負責舉證，如無法證明，即屬未繼續參加組織，其犯罪時間應
止於最後參加活動時，即八十五年九月間，此時間仍在組織犯罪防制條例八十五年十
二月十三日生效前，依刑法第二條第一項規定，應適用最有利被告之刑法第一百五十
四條第一項結社罪，始為適法。原判決對於被告之犯行，未依刑法第二條第一項規定
適用刑法第一百五十四條第一項結社罪，反依新公布較不利於被告之組織犯罪防制條
例第三條判處罪刑，顯屬違背法令。爰依刑事訴訟法第四百四十一條、第四百四十三
條之規定提起非常上訴，以資糾正。﹂等語
本院按司法院大法官會議釋字第一七七號解釋：﹁本院依人民聲請所為之解釋，對聲
請人據以聲請之案件，亦有效力﹂；又釋字第一八五號解釋：﹁司法院解釋憲法，並
有統一解釋法律及命令之權，為憲法第七十八條所明定，其所為之解釋，自有拘束全
國各機關及人民之效力，各機關處理有關事項，應依解釋意旨為之，違背解釋之判例
，當然失其效力。確定終局裁判所適用之法律或命令，或其適用法律、命令所表示之
見解，經本院依人民聲請解釋認為與憲法意旨不符，其受不利確定終局裁判者，得以
該解釋為再審或非常上訴之理由，已非法律見解歧異問題。﹂亦即大法官解釋憲法並
有統一解釋法律、命令之職權，其所為之解釋，有拘束全國各機關及人民之一般效力
，然其解釋之效力，原則上基於法安定性原則，無溯及既往之效力，應自該解釋公布
當日起僅向將來生效，惟若嚴守此原則，對於聲請解釋之當事人基本權利保障自有未
周，故為兼顧對法安定性原則及有效保障基本權原則，上開大法官會議之解釋明白揭
示對聲請解釋之案件，例外有溯及既往之效力，該聲請人得以該解釋作為聲請再審或
非常上訴之理由；然上開解釋文並未說明其他經確定終局裁判相類似案件者，亦得援
引大法官會議解釋作為再審或非常上訴之理由，即其解釋之效力，僅限於聲請人據以
聲請之案件，其效力應不及於該解釋文生效前，其他非聲請人所受之確定終局裁判。
復按大法官會議釋字第五五六號固解釋：﹁犯罪組織存在，法律所保護之法益，即有
受侵害之危險，自有排除及預防之必要，組織犯罪防制條例乃以防制組織型態之犯罪
活動為手段，達成維護社會秩序及保障個人法益之目的，該條例第三條第一項及第三
項所稱之參與犯罪組織，指加入犯罪組織成為組織之成員，而不問參加組織活動與否
，犯罪即屬成立，至其行為是否仍在繼續中，則以其有無持續參加組織活動或保持聯
絡為斷，此項犯罪行為依法應由代表國家追訴犯罪之檢察官負舉證責任，若組織成員
在參與行為未發覺前自首，或長期未與組織保持聯絡亦未參加活動等事實，足以證明
其確已脫離犯罪組織，即不能認其尚在繼續參與﹂；惟查本件被告並非司法院大法官
會議釋字第五五六號解釋之聲請人，該解釋之效力自不及於已受確定判決之本件被告
；原判決認定被告於組織犯罪防制條例公布生效︵八十五年十二月十三日︶前之八十
四年八月三十日在基隆市主動加入﹁天道盟基隆同心會﹂之犯罪組織，該條例公布生
效後，仍繼續參與該犯罪組織，其間並無自首或其他事實證明確已脫離該組織，迄於
八十六年一月十八日始前往基隆市警察局投案等情，因而依組織犯罪防制條例第三條
第一項後段論以參與犯罪組織罪︵處有期徒刑五月，如易科罰金以三百元折算一日；
併以被告於偵查中自白，依同條例第八條第一項後段規定減輕其刑，及依同條例第三
條第三項前段規定諭知應於刑之執行完畢或赦免後，令入勞動場所強制工作三年︶，
核無違背法令︵不生適用刑法第一百五十四條第一項之問題，且揆諸當時尚未經前開
司法院大法官會議釋字第五五六號解釋變更之釋字第六十八號解釋所揭櫫﹃凡曾參加
叛亂組織者，在未經自首或其他事實證明其確已脫離組織以前，自應認為係繼續參加
﹄之意旨，亦無不合︶，自不得以司法院大法官會議嗣後據其他聲請人之聲請所作成
釋字第五五六號解釋，執為提起非常上訴之理由。綜上，應認本件非常上訴為無理由
，應予駁回。
據上論結，應依刑事訴訟法第四百四十六條，判決如主文。
中      華      民      國    九十二    年      五      月    二十九    日
                              最高法院刑事第十一庭
                                  審判長法官  呂  潮  澤
                                        法官  白  文  漳
                                        法官  陳  世  雄
                                        法官  孫  增  同
                                        法官  林  開  任
      右正本證明與原本無異
                                              書  記  官
中      華      民      國    九十二    年      六      月      三      日


司法院資訊處製作；財團法人民間司法改革基金會備份。
